【裁判字號】    89,台上,4036
【裁判日期】    890713
【裁判案由】    誣告
【裁判全文】
最高法院刑事判決                              八十九年度台上字第四○三六號
    上  訴  人  乙○○
                甲○○
    共      同
    選任辯護人  葉大慧律師
右上訴人等因袁順順自訴誣告案件，不服台灣高等法院中華民國八十七年五月十四日
第二審判決（八十六年度上訴字第五二三號，自訴案號：台灣台北地方法院八十五年
度自字第三九九號），提起上訴，本院判決如左：
    主  文
原判決撤銷，發回台灣高等法院。
    理  由
本件原判決認定上訴人乙○○、甲○○夫妻分別為台北市○○○路二六三號窗前餐廳
之名義負責人及實際負責人，明知該餐廳於民國八十三年十月間，因其等在外積欠債
務，致使無法繼續經營而倒閉。該餐廳之主任即自訴人袁順順並未有何業務侵占之犯
行，竟基於共同犯罪之意思聯絡，意圖自訴人受刑事處分，而於八十四年二月二十一
日，由乙○○具名向台灣台北地方法院檢察署提出告訴，並由甲○○任告訴代理人身
分出庭。誣稱：袁順順係乙○○所經營窗前餐廳之主任，自八十三年九月十一日至同
年十月十日間，趁乙○○、甲○○因被他人詐騙，因而自殺未遂，在該期間無心經營
該餐廳，而將該餐廳交由袁順順經營。約定以每天營業收入金額支付當天必要開支後
，再支付員工薪資，若有餘額，應將款項放入信封內投入公司保險箱內。惟袁順順未
依約定，將剩餘款項投入保險箱內，而侵占經手之款項新台幣（下同）五十五萬二千
零四十六元，另侯純玲侵占四十七萬三千三百二十八元，又侯純玲向其稱公款已交付
葉媚貞，然經催討，迄未返還。以此指訴袁順順、侯純玲、葉媚貞涉犯刑法第三百三
十六條第二項之業務侵占罪嫌。嗣侯純玲、葉媚貞經台灣台北地方法院檢察署檢察官
不起訴處分；袁順順則經原審法院判決無罪確定等情。因而維持第一審論處上訴人等
共同意圖他人受刑事處分，向該管公務員誣告罪刑之判決，駁回上訴人等在第二審之
上訴，固非無見。
惟查：(一)犯罪事實應依證據認定，有罪之判決書，應於理由內記載認定犯罪事實所憑
之證據及其認定之理由，否則即有理由不備之違法。原判決於事實欄記載上訴人等併
誣告侯純玲侵占上開餐廳之營收款項四十七萬三千三百二十八元，葉媚貞亦侵占侯純
玲所交付該餐廳之營收款項，於理由三亦謂上訴人等有誣告侯純玲、葉媚貞情事，然
於理由內並未記載認定上訴人等為此部分犯行所憑之證據及其認定之理由，自有理由
不備之違法。(二)原審未於審判期日，就被告否認犯罪有利之辯解事項與證據，予以調
查，亦不於判決理由內加以論列，率行判決，自屬於法有違。本件上訴人等否認有誣
告自訴人情事，辯稱：自訴人係自八十三年九月十一日起至同年十月十日止，利用代
為經營窗前餐廳之機會，侵占該餐廳收入之部分款項，並提出所稱自訴人代為經營該
餐廳之八十三年九月十一日起至同年十月十日現金日報表為證。則上開現金日報表係
由何人記載﹖何人負責審核確認﹖其與判斷自訴人究於何期間代為經營該餐廳有所關
聯。乃原審就上訴人等否認犯罪有利之上開辯解事項與證據，未詳予調查究明，即逕
謂窗前餐廳因員工自力救濟關係，而交自訴人代為經營之期間僅為八十三年九月十三
日起至同月三十日，自訴人於其他日期並未代為經營該餐廳，自不可能於前揭其他日
期侵占該餐廳之營收款項，進而為不利於上訴人等之認定，要嫌速斷（見原判決理由
二之(一)）。又原判決既謂窗前餐廳因員工自力救濟關係，而交自訴人代為經營之期間
為八十三年九月十三日起至同月三十日，則自訴人如何能支配挪用該餐廳同年十月一
日之營收﹖乃原判決未翔實說明其理由，即復謂自訴人以同年十月一日之營收中，挪
用一萬一千四百五十三元，繳納電費（見原判決理由二之(二)之之１），自有理由不
備之違誤。(三)有罪判決書，對於被告有利之證據不採納者，應說明其理由，為刑事訴
訟法第三百十條第二款所明定，故有罪判決書對於被告有利之證據，如不加以採納，
必須說明其不予採納之理由，否則即難謂非判決不備理由之違法。原判決謂系爭應支
付歌手之薪資十二萬九千八百八十四元，係自訴人以窗前餐廳之營收支付，自訴人並
未侵占該款項，上訴人等有誣告自訴人侵占該款項情事（見原判決二之(二)之理由之
３）。然據證人即於窗前餐廳擔任歌手之謝仁善證稱：系爭應付歌手之薪資係由乙○
○發的，並非袁順順發的（見第一審法院八十四年度訴字第一七六二號卷所附八十四
年九月十一日調查筆錄）。乃原審就謝仁善上開有利上訴人等之供證恝置不論，即遽
為前開推斷，自有理由不備之違誤。(四)原判決就系爭營業稅究由何人支付乙節，或謂
係自訴人於八十三年九月十三日至同月三十日管帳期間，以窗前餐廳之營收支付（見
原判決理由一之(二)之之４），或謂係乙○○於八十三年十月初，自行開啟窗前餐廳
之保管箱，取走現金後支付（見原判決理由二之(三)），難謂無理由矛盾之違誤。上訴
人等上訴意旨指摘原判決不當，非無理由，應認有發回更審之原因。
據上論結，應依刑事訴訟法第三百九十七條、第四百零一條，判決如主文。
中      華      民      國    八十九    年      七      月     十三     日
                              最高法院刑事第八庭
                                  審判長法官  吳  雄  銘
                                        法官  池  啟  明
                                        法官  石  木  欽
                                        法官  郭  毓  洲
                                        法官  吳  三  龍
      右正本證明與原本無異
                                              書  記  官
中      華      民      國    八十九    年      七      月     十七     日


司法院資訊處製作；財團法人民間司法改革基金會備份。
